---
title: "CMP.6.0.2 - Inferência Estatística e Modelo de Previsão - Avaliação Final"
author: "Diego Leonardo Urban"
date: "26/07/2020"
output:
  html_notebook: default
---

```{r}
# Carregando a biblioteca fBasics
library(fBasics)
library(car) # Teste de Levene
library(normtest) #Testes de Normalidade
```
# Cenário

Este documento contém a análise dos dados de um levantamento feito com 1289 pessoas dos Estados Unidos da América.

Os dados estão organizados com as seguintes variáveis:

| Rótulo      | O que mede                                                                       |
|-------------|----------------------------------------------------------------------------------|
| obs         | Rótulo das Observações.                                                          |
| salario     | Salário dos indivíduos entrevistados – em milhares de reais por ano.             |
| sexo        | Se for do sexo feminino recebe valor 1, se for do seco masculino recebe valor 0. |
| cor         | Recebe 1 se a pessoa for não-branca, 0 caso contrário.                           |
| est_civil   | Recebe 1 caso a pessoa for casada, 0 caso contrário.                             |
| instrucao   | Anos de educação formal que a pessoa recebeu.                                    |
| experiencia | Anos de experiência que a possui na área em que trabalha.                        |
| idade       | Anos de vida que a pessoa entrevistada possui.                                   |

```{r}
# Carregando os dados
df <- read.csv("Dados.csv", header = T, sep = ";", dec = ",");
```

# Questão 1
Considerando os dados apresentados acima, construa os testes de hipótese dadas as questões apresentadas. Elaborar: (i) A hipótese nula e a alternativa a ser testada; (ii) Destaque o teste que será realizado; (iii) Descreva os pressupostos necessários para cada teste; (iv) Efetue o teste de hipótese pretendido, e (v) Conclua sobre quais os indícios trazidos pelos dados.

## O Salário médio dos homens se difere do salário médio das mulheres?
```{r}
summary(df$salario)
summary(df$salario[df$sexo==0]) #Salário Homens
summary(df$salario[df$sexo==1]) #Salário Mulheres

basicStats(df$salario)
basicStats(df$salario[df$sexo==0]) #Salário Homens
basicStats(df$salario[df$sexo==1]) #Salário Mulheres
```

### Pressupostos
#### Normalidade
H0: os dados seguem uma distribuição normal

H1: os dados não seguem uma distribuição normal
```{r}
shapiro.test(df$salario[df$sexo==0]) #Salário Homens
shapiro.test(df$salario[df$sexo==1]) #Salário Mulheres
```
Conclusão: Para ambos os grupos, as distribuições não são normais, p-value < 0.05, portanto rejeitamos H0 e Aceitamos H1.

#### Homodedasticidade - Levene
H0: as variâncias são iguais

H1: as variâncias são diferentes
```{r}
leveneTest(df$salario, df$sexo)
```
Conclusão: As variâncias dos grupos são diferentes, Pr(>F) (p-value) = 5.737e-06 < 0.05, rejeitamos H0 e aceitamos H1.

#### Teste T -2 amostras Independentes
H0: As médias dos grupos são iguais.

H1: As médias dos grupos são diferentes.
```{r}
t.test(df$salario~df$sexo, var.equal=T)
```
Conclusão: Como p-value = 4.98e-16 < 0.05, rejeitamos H0 e aceitamos H1.
Logo: A média de salário entre homens e mulheres é diferente e em média os homens possuem maior sálário que as mulheres.


## O Salário médio das pessoas não brancas se difere das pessoas brancas?
```{r}
summary(df$salario)
summary(df$salario[df$cor==0]) #Salário Brancos
summary(df$salario[df$cor==1]) #Salário Não-Brancos

basicStats(df$salario)
basicStats(df$salario[df$cor==0]) #Salário Brancos
basicStats(df$salario[df$cor==1]) #Salário Não-Brancos
```

#### Pressupostos
##### Normalidade
H0: os dados seguem uma distribuição normal.

H1: os dados não seguem uma distribuição normal.
```{r}
shapiro.test(df$salario[df$cor==0]) #Salário Brancos
shapiro.test(df$salario[df$cor==1]) #Salário Não-Brancos
```
Conclusão: Para ambos os grupos, as distribuições não são normais, p-value < 0.05, portanto rejeitamos H0 e aceitamos H1.

##### Homodedasticidade - Levene
H0: as variâncias são iguais.

H1: as variâncias são diferentes.
```{r}
leveneTest(df$salario, df$cor)
```
Conclusão: As variâncias dos grupos são diferentes, Pr(>F) (p-value) = 0.0004716 < 0.05, rejeitamos H0 e aceitamos H1.

##### Teste T -2 amostras Independentes
H0: As médias dos grupos são iguais.

H1: As médias dos grupos são diferentes.
```{r}
t.test(df$salario~df$cor, var.equal=T)
```
Conclusão: Como p-value = 4.144e-06 < 0.05, rejeitamos H0 e aceitamos H1.
Logo: A média de salário entre brancos e não-brancos é diferente e em média os brancos possuem maior sálário que os não-brancos.

## O Salário médio das pessoas casadas se difere das pessoas solteiras?
```{r}
summary(df$salario)
summary(df$salario[df$est_civil==0]) #Salário Não Casados
summary(df$salario[df$est_civil==1]) #Salário Casados

basicStats(df$salario)
basicStats(df$salario[df$est_civil==0]) #Salário Não Casados
basicStats(df$salario[df$est_civil==1]) #Salário Casados
```

### Pressupostos
#### Normalidade
H0: os dados seguem uma distribuição normal.

H1: os dados não seguem uma distribuição normal.
```{r}
shapiro.test(df$salario[df$est_civil==0]) #Salário Não Casados
shapiro.test(df$salario[df$est_civil==1]) #Salário Casados
```
Conclusão: Para ambos os grupos, as distribuições não são normais, p-value < 0.05, portanto rejeitamos H0 e aceitamos H1.

#### Homodedasticidade - Levene
H0: as variâncias são iguais.

H1: as variâncias são diferentes.
```{r}
leveneTest(df$salario, df$est_civil)
```
Conclusão: As variâncias dos grupos são diferentes, Pr(>F) (p-value) = 0.03557 < 0.05, rejeitamos H0 e aceitamos H1.

#### Teste T -2 amostras Independentes
H0: As médias dos grupos são iguais.

H1: As médias dos grupos são diferentes.
```{r}
t.test(df$salario~df$est_civil, var.equal=T)
```
Conclusão: Como p-value = 0.000236 < 0.05 = alpha, rejeitamos H0 e aceitamos H1.
Logo: A média de salário entre casados e não-casados é diferente e em média os casados possuem maior sálário que os não-casados.

## Considerando o sexo das pessoas e seu estado civil conjuntamente, é possível afirmar que algumas dos grupos formados possui média salarial diferente dos demais?
```{r}
homens_nao_casados <- subset(df, (sexo == 0) & (est_civil == 0))
homens_casados <- subset(df, (sexo == 0) & (est_civil == 1))
mulheres_nao_casadas <- subset(df, (sexo == 1) & (est_civil == 0))
mulheres_casadas <- subset(df, (sexo == 1) & (est_civil == 1))

summary(homens_nao_casados$salario)
summary(homens_casados$salario)
summary(mulheres_nao_casadas$salario)
summary(mulheres_casadas$salario)

basicStats(homens_nao_casados$salario)
basicStats(homens_casados$salario)
basicStats(mulheres_nao_casadas$salario)
basicStats(mulheres_casadas$salario)

```
### Pressupostos
#### Normalidade
H0: os dados seguem uma distribuição normal.

H1: os dados não seguem uma distribuição normal.
```{r}
shapiro.test(homens_nao_casados$salario)
shapiro.test(homens_casados$salario)
shapiro.test(mulheres_nao_casadas$salario)
shapiro.test(mulheres_casadas$salario)
```
Conclusão: Para todos os grupos, as distribuições não são normais, p-value < 0.05, portanto rejeitamos H0 e aceitamos H1.

#### Homodedasticidade - Levene
H0: as variâncias são iguais.

H1: as variâncias são diferentes.
```{r}
leveneTest(df$sexo, df$est_civil)
```
Conclusão: As variâncias dos grupos são diferentes, Pr(>F) (p-value) = 0.0202 < 0.05, rejeitamos H0 e aceitamos H1.

#### Teste T -2 amostras Independentes
H0: As médias dos grupos são iguais.

H1: As médias dos grupos são diferentes.
```{r}
t.test(df$sexo~df$est_civil, var.equal=T)
```
Conclusão: Como p-value = 0.001406 < 0.05 = alpha, rejeitamos H0 e aceitamos H1.

Em média os homens casados possuem maior sálário e mulheres não casadas possuem menor salário.

## O tempo de experiência médio é diferente para homens e mulheres?
```{r}
summary(df$experiencia)
summary(df$experiencia[df$sexo==0]) #Experiência Homens
summary(df$experiencia[df$sexo==1]) #Experiência Mulheres

basicStats(df$experiencia)
basicStats(df$experiencia[df$sexo==0]) #Experiência Homens
basicStats(df$experiencia[df$sexo==1]) #Experiência Mulheres
```

### Pressupostos
#### Normalidade
H0: os dados seguem uma distribuição normal.

H1: os dados não seguem uma distribuição normal.
```{r}
shapiro.test(df$experiencia[df$sexo==0]) #Salário Homens
shapiro.test(df$experiencia[df$sexo==1]) #Salário Mulheres
```
Conclusão: Para ambos os grupos, as distribuições não são normais, p-value < 0.05, portanto rejeitamos H0 e Aceitamos H1.

#### Homodedasticidade - Levene
H0: as variâncias são iguais.

H1: as variâncias são diferentes.
```{r}
leveneTest(df$experiencia, df$sexo)
```
Conclusão: As variâncias dos grupos são iguais, Pr(>F) (p-value) = 0.514 > 0.05, aceitamos H0 e rejeitamos H1.

#### Teste T -2 amostras Independentes
H0: As médias dos grupos são iguais.

H1: As médias dos grupos são diferentes.
```{r}
t.test(df$experiencia~df$sexo, var.equal=T)
```
Conclusão: Como p-value = 0.4164 > 0.05, aceitamos H0 e rejeitamos H1.
Logo: O tempo de experiência médio entre homens e mulheres é semelhante e em média os homens possuem mais experiência que as mulheres.

## A idade média dos casados é diferente da idade média dos solteiros?
```{r}
summary(df$idade)
summary(df$idade[df$est_civil==0]) #Salário Não Casados
summary(df$idade[df$est_civil==1]) #Salário Casados

basicStats(df$idade)
basicStats(df$idade[df$est_civil==0]) #Salário Não Casados
basicStats(df$idade[df$est_civil==1]) #Salário Casados
```

### Pressupostos
#### Normalidade
H0: os dados seguem uma distribuição normal.

H1: os dados não seguem uma distribuição normal.
```{r}
shapiro.test(df$idade[df$est_civil==0]) #Salário Não Casados
shapiro.test(df$idade[df$est_civil==1]) #Salário Casados
```
Conclusão: Para o grupo dos não casados, a distrbuição não é normal 8.32e-14 < 0.05.
Para o grupo dos casados, a distribução é normal, 0.07607 > 0.05.

#### Homodedasticidade - Levene
H0: as variâncias são iguais.

H1: as variâncias são diferentes.
```{r}
leveneTest(df$idade, df$est_civil)
```
Conclusão: As variâncias dos grupos são iguais, Pr(>F) (p-value) = 0.17 > 0.05, aceitamos H0 e rejeitamos H1.

#### Teste T -2 amostras Independentes
H0: As médias dos grupos são iguais.

H1: As médias dos grupos são diferentes.
```{r}
t.test(df$idade~df$est_civil, var.equal=T)
```
Conclusão: Como p-value = 1.296e-08 < 0.05 = alpha, rejeitamos H0 e aceitamos H1.
Logo: A média de idade entre casados e não-casados é diferente e em média os casados possuem idade maior que os não-casados.

# Questão 2
Analisando o banco de dados apresentado, é possível afirmar que haveria alguma das relações destacadas a seguir? 
Destaque o grau de associação para cada uma das relações apresentadas e verifique se seria significativo.

## Há relação entre Salário e Experiência?
### Correlação 
H0: Não há uma associação (r = 0)

H1: Há uma associação (r != 0)
```{r}
cor.test(df$salario, df$experiencia, method = "spearman")
```
Conclusão: O coeficiente de correlação foi de 0.2414725 com p-value = 2.2e-16 < 0.05 = alpha, Rejeitamos H0.
Logo, há associação entre salário e experiência. 

## Há relação entre Salário e tempo de Instrução?
### Correlação
H0: Não há uma associação (r = 0)

H1: Há uma associação (r != 0)
```{r}
cor.test(df$salario, df$instrucao, method = "spearman")
```
Conclusão: O coeficiente de correlação foi de 0.4574217 com p-value = 2.2e-16 < 0.05 = alpha, Rejeitamos H0.
Logo, há associação entre salário e instrução.

## Há relação entre Salário e Idade dos indivíduos investigados?
### Correlação
H0: Não há uma associação (r = 0)

H1: Há uma associação (r != 0)
```{r}
cor.test(df$salario, df$idade, method = "spearman")
```
Conclusão: O coeficiente de correlação foi de 0.3409942 com p-value = 2.2e-16 < 0.05 = alpha, Rejeitamos H0.
Logo, há associação entre salário e idade.

## Há relação entre a Experiência e a Idade dos Indivíduos?
### Correlação
H0: Não há uma associação (r = 0)

H1: Há uma associação (r != 0)
```{r}
cor.test(df$experiencia, df$idade, method = "spearman")
```
Conclusão: O coeficiente de correlação foi de 0.971742 com p-value = 2.2e-16 < 0.05 = alpha, Rejeitamos H0.
Logo, há associação significativa entre experiência e idade.

# Questão 3
O banco de dados descrito acima, foi utilizado para investigar o poder preditivo dos fatores destacados na base sobre o salário. 
Desta forma apresente o modelo de regressão que ajude a entender a forma como cada uma destas variáveis explicativas explica o salário das pessoas investigadas.
Considere o seguinte modelo e responda as questões que seguem:

salario i = β0 + β1 sexo i + β2 cor i + β3 est_civil i + β4 instrucao i + β5 experiencia i + β6 idade i + ε i

```{r}
salario_mod <- lm(df$salario ~ df$sexo+df$cor+df$est_civil+df$instrucao+df$experiencia+df$idade)
summary(salario_mod)
```
## Análise do Modelo
###   R² - Coeficiente de Determinaçãoo
R² = 0.3233 (32,33% da Variação do salário explicado pelas características da pessoa)

###   Teste ANOVA - Significância do modelo como um todo.
Conclusão: como o p-value= 2.2e-16(0.0000) < 0.05 = alpha, Rejeitamos H0 (modelo não significativo) e Aceitamos H1 (modelo significativo)
Logo, existe uma coerência nas variáveis explicativas frente a variável dependente.

###   Análise dos Coeficientes
Conclusões: 

b0 - É significativamente diferente de 0 (p-value (Pr(>|t|)=2.51e-12 < 0.05)

b1 - É significativamten diferente de 0, logo, existe efeito do sexo sobre o salário.

b2 - É significativo a alpha = 0,01, logo, existe efeito da cor sobre o salário.

b3 - É significativo a alpha = 0,05, logo, existe efeito do estado civil sobre o salário.

b4 - É significativamente diferente de zeo, logo, existe efeito da instrução sobre o salário.

b5 - É significativamente diferente dezeo, logo, existe efeito da experiência sobre o salário.

b6 - A idade não foi definida por causa de singularidade, aparentemente ela não é linearmente independente.

### Sabendo que as variáveis β1 , β2 e β3 são todas variáveis dummies (dicotômicas), qual deveria ser a interpretação dada destes coeficientes sobre o salário?
As variáveis β1 , β2 e β3 representam quanto salário varia quando o sexo, cor e estado civil variam de 0 para 1 ou vice-versa. 

### Qual é o poder explicativo do modelo (percentual de variância explicada)?
O percentual de variância do modelo é de 32,33%

### De modelo geral, o modelo foi significativo?
Penso que o modelo foi significativo para o campo de estudo.

### É possível afirmar que o grau de instrução do indivíduo afeta significativamente no seu salário? A que nível de significância?
É significativamente diferente de 0 (p-value (Pr(>|t|)=2e-16 < 0.05), logo, existe efeito da instrução sobre o salário.

### É possível afirmar que o estado civil do indivíduo afeta significativamente no seu salário? A que nível de significância?
É significativo a alpha = 0,05(p-value (Pr(>|t|)=0.03052), logo, existe efeito do estado civil sobre o salário.

### É possível afirmar que a experiência do indivíduo afeta significativamente no seu salário? A que nível de significância?
É significativamente diferente de 0 (p-value (Pr(>|t|)=2e-16 < 0.05), logo, existe efeito da experiência sobre o salário.

### É possível afirmar que o sexo do indivíduo afeta significativamente no seu salário? A que nível de significância?
É significativamente diferente de 0 (p-value (Pr(>|t|)=2e-16 < 0.05), logo, existe efeito do sexo sobre o salário.

### Considere o modelo de modo geral, principalmente os sinais de cada um dos coeficientes do modelo de regressão, os resultados fazem sentido conceitualmente para você? Justifique.
De modo geral considero que os resultados fazem sentido. A maioria dos coeficientes são estatisticamente significativos.
A instrução e experiência são os que foram de acordo com o meu conceito esperado sobre o modelo.
O sexo eu imaginaria que não seria tão significativo.