---
title: "CMP.0005.00.02 - Técnicas Estatísticas de Predição - Avaliação Final"
author: "Diego Leonardo Urban"
output: 
  html_notebook: default
---
```{r echo=FALSE}
# Carregando a biblioteca fBasics
library(fBasics)
```
# Cenário

Este documento contém a análise dos dados de um levantamento feito com 1289 pessoas dos Estados Unidos da América.

Os dados estão organizados com as seguintes variáveis:

| Rótulo      | O que mede                                                                       |
|-------------|----------------------------------------------------------------------------------|
| obs         | Rótulo das Observações.                                                          |
| salario     | Salário dos indivíduos entrevistados – em milhares de reais por ano.             |
| sexo        | Se for do sexo feminino recebe valor 1, se for do seco masculino recebe valor 0. |
| cor         | Recebe 1 se a pessoa for não-branca, 0 caso contrário.                           |
| est_civil   | Recebe 1 caso a pessoa for casada, 0 caso contrário.                             |
| instrucao   | Anos de educação formal que a pessoa recebeu.                                    |
| experiencia | Anos de experiência que a possui na área em que trabalha.                        |
| idade       | Anos de vida que a pessoa entrevistada possui.                                   |

```{r echo=FALSE}
# Carregando os dados
df <- read.csv("Dados.csv", header = T, sep = ";", dec = ",");
```

## Questão 1
Calcule as medidas de posição (Média, Mediana, Máximo, Mínimo, 1o Quartil e 3o quartil) para as variáveis “salario”, “instrucao", “experiência" e “idade”. Apresente os cálculos e faça uma interpretação dos resultados.

### Salário
```{r echo=FALSE}
summary(df$salario)
```

### Instrução
```{r echo=FALSE}
summary(df$instrucao)
```

### Experiência
```{r echo=FALSE}
summary(df$experiencia)
```

### Idade
```{r echo=FALSE}
summary(df$idade)
```

O salário aparenta ter uma assimetria a direita pois o primeiro quartil, média, mediana e terceiro quartil estão entre R$ 6.000 e R$ 16.000 por ano, sendo que o salario máximo é de R$ 63.000 por ano.

Há pessoas sem instrução e com no máximo 20 anos de instrução. Média e Mediana entre 12 e 13 anos.

Há pessoas sem experiência e com no máximo 56 anos de experiência. Média e Mediana entre 18 e 19 anos. Aparenta ter assimetria a direita.

Com idade mínima de 18 e máxima de 65 anos. Média e Mediana entre 37 e 38 anos. Aparenta ser uma distribuição normal.

## Questão 2
Calcule as medidas de dispersão (Amplitude, Desvio-Padrão, Variância, Coeficiente de Variação, Assimetria e Curtose) para as variáveis “salario”, “instrucao", “experiência" e “idade”.

### Salário
```{r echo=FALSE}
cat("Amplitude = ", max(df$salario)-min(df$salario), "\n")
cat("Desvio Padrão = ", sd(df$salario), "\n")
cat("Variância = ", var(df$salario), "\n")
cat("Coeficiente de Variação = ", sd(df$salario) / mean(df$salario), "\n")
cat("Assimetria = ", skewness(df$salario), "\n")
cat("Curtose = ", kurtosis(df$salario), "\n")
```

### Instrução
```{r echo=FALSE}
cat("Amplitude = ", max(df$instrucao)-min(df$instrucao), "\n")
cat("Desvio Padrão = ", sd(df$instrucao), "\n")
cat("Variância = ", var(df$instrucao), "\n")
cat("Coeficiente de Variação = ", sd(df$instrucao) / mean(df$instrucao), "\n")
cat("Assimetria = ", skewness(df$instrucao), "\n")
cat("Curtose = ", kurtosis(df$instrucao), "\n")
```

### Experiência
```{r echo=FALSE}
cat("Amplitude = ", max(df$experiencia)-min(df$experiencia), "\n")
cat("Desvio Padrão = ", sd(df$experiencia), "\n")
cat("Variância = ", var(df$experiencia), "\n")
cat("Coeficiente de Variação = ", sd(df$experiencia) / mean(df$experiencia), "\n")
cat("Assimetria = ", skewness(df$experiencia), "\n")
cat("Curtose = ", kurtosis(df$experiencia), "\n")
```

### Idade
```{r echo=FALSE}
cat("Amplitude = ", max(df$idade)-min(df$idade), "\n")
cat("Desvio Padrão = ", sd(df$idade), "\n")
cat("Variância = ", var(df$idade), "\n")
cat("Coeficiente de Variação = ", sd(df$idade) / mean(df$idade), "\n")
cat("Assimetria = ", skewness(df$idade), "\n")
cat("Curtose = ", kurtosis(df$idade), "\n")
```

#### Com relação ao Coeficiente de Variação, qual é a variável que possui maior discrepância em seus valores? E a com menor discrepância?
A variável Instrução possui menor discrepância com 0.2140592 enquanto que a variável de maior discrepância é o Salário com 0.6385611.

#### Qual deve ser a interpretação dada ao Coeficiente de Variação?
Quanto menor o Coeficiente de Variação mais homogêneo é o conjunto de dados.

#### Considerando que as medidas de Assimetria e Curtose qualificam a média como boa medida de tendência central, existe alguma das variáveis que possua problemas de assimetria e/ou curtose? Justifique.
As variáveis Experiência e Idade aparentam ter medidas de assimetria e curtose mais leves enquanto que o Salário e Instrução aparentam serem mais acentuadas.

## Questão 3
Considere uma análise que possa ser realizada sobre a variável salario. Faça os procedimentos destacados a seguir:

### Calcule a média e a mediana do “salario” para mulheres e homens separadamente. Qual é a tendência apresentada para média e para mediana?
```{r echo=FALSE}
df_homens <- subset(df, (sexo == 0))
df_mulheres <- subset(df, (sexo == 1))

media_salario_homens <- mean(df_homens$salario)
mediana_salario_homens <- median(df_homens$salario)
cat("Média do Salário dos Homens = ", media_salario_homens, "\n")
cat("Mediana do Salário dos Homens = ", mediana_salario_homens, "\n\n")

media_salario_mulheres <- mean(df_mulheres$salario)
mediana_salario_mulheres <- median(df_mulheres$salario)
cat("Média do Salário das Mulheres = ", media_salario_mulheres, "\n")
cat("Mediana do Salário das Mulheres = ", mediana_salario_mulheres, "\n")
```

Há uma tendência de homens ganharem mais do que mulheres.

### Calcule a média do “salario” para brancos e não brancos. Qual é a tendência apresentada para média e para mediana?

```{r echo=FALSE}
df_brancos <- subset(df, (cor == 0))
df_nao_brancos <- subset(df, (cor == 1))

media_salario_brancos <- mean(df_brancos$salario)
mediana_salario_brancos <- median(df_brancos$salario)
cat("Média do Salário de Brancos = ", media_salario_brancos, "\n")
cat("Mediana do Salário de Brancos = ", mediana_salario_brancos, "\n\n")

media_salario_nao_brancos <- mean(df_nao_brancos$salario)
mediana_salario_nao_brancos <- median(df_nao_brancos$salario)
cat("Média do Salário de Não Brancos = ", media_salario_nao_brancos, "\n")
cat("Mediana do Salário de Não Brancos = ", mediana_salario_nao_brancos, "\n")
```

Há uma tendência de pessoas Brancas em média, ganharem mais do que pessoas Não Brancas.

## Questão 4
Faça um gráfico Box-Plot para as variáveis salario, instrucao, experiencia e idade e identifique se existem outliers. Quantas observações deveriam ser excluídas em cada variável por serem prováveis outliers?

```{r echo=FALSE}
boxplot(df$salario, ylab="Salário (em milhares por ano)", main="Distribuição do Salário dos entrevistados")
boxplot(df$instrucao, ylab="Instrução (em anos)", main="Distribuição da Instrução dos entrevistados")
boxplot(df$experiencia, ylab="Experiência (em anos)", main="Distribuição da Experiência dos entrevistados")
boxplot(df$idade, ylab="Idade", main="Distribuição da Idade dos entrevistados")
```

A variável Idade não apresenta outliers. Experiência e Instrução tem 1 e 3 outliers respectivamente, enquanto que Salário há dezenas de outliers.

## Questão 5
Considerando os gráficos de dispersão, construa-os conforme pedido a seguir:

```{r echo=FALSE}
salario <- df$salario
instrucao <- df$instrucao
experiencia <- df$experiencia
idade <- df$idade
```

### Faça um gráfico que relacione o “salario” com o tempo de “instrucao”. Analise uma eventual tendência dos dados.
```{r echo=FALSE}
plot(salario~instrucao, xlab="Salário (em milhares por ano)", ylab="Instrução (em anos)", main="Salário X Instrução")
model <- lm(salario~instrucao)    
abline(model, col="red")
abline(h=mean(salario), col="green")
abline(v=mean(instrucao), col="green")
```
Há uma tendência de que quanto mais anos de instrução o entrevistado tem, maior é o seu salário.

### Faça um gráfico que relacione o “salario” com o tempo de “experiência". Analise uma eventual tendência dos dados.
```{r echo=FALSE}
plot(salario~experiencia, xlab="Salário (em milhares por ano)", ylab="Experiência (em anos)", main="Salário X Experiência")
model <- lm(salario~experiencia)    
abline(model, col="red")
abline(h=mean(salario), col="green")
abline(v=mean(experiencia), col="green")
```
Há uma leve tendência de que quanto mais anos de experiência o entrevistado tem, maior é o seu salário.

### Faça um gráfico que relacione o “salario” com a “idade”. Analise uma eventual tendência dos dados.
```{r echo=FALSE}
plot(salario~idade, xlab="Salário (em milhares por ano)", ylab="Idade", main="Salário X Idade")
model <- lm(salario~idade)    
abline(model, col="red")
abline(h=mean(salario), col="green")
abline(v=mean(idade), col="green")
```

Há uma leve tendência de que quanto maior a indade do entrevistado, maior é o seu salário.

### Faça um gráfico que relacione a “experiencia" com o tempo de “instrucao". Analise uma eventual tendência dos dados.
```{r echo=FALSE}
plot(experiencia~instrucao, xlab="Experiência (em anos)", ylab="Instrução (em anos)", main="Experiência X Instrução")
model <- lm(experiencia~instrucao)    
abline(model, col="red")
abline(h=mean(experiencia), col="green")
abline(v=mean(instrucao), col="green")
```

Há uma tendência de que entrevistados com mais anos de experiência tem menos anos de instrução.

## Questão 6
Considerando as variáveis estritamente quantitativas. Construa um Histograma e identifique a variável com melhor ajuste percebido para a distribuição normal de probabilidade.

```{r echo=FALSE}
hist(salario,
     main="Histograma do Salário dos entrevistados",
     xlab="Salário (em milhares por ano)",
     ylab="Frequência")

hist(instrucao,
     main="Histograma da Instrução dos entrevistados",
     xlab="Instrução (em anos)",
     ylab="Frequência")

hist(experiencia,
     main="Histograma da Experiência dos entrevistados",
     xlab="Experiência (em anos)",
     ylab="Frequência")

hist(idade,
     main="Histograma da Idade dos entrevistados",
     xlab="Idade",
     ylab="Frequência")
```

A variável Idade aparenta ser a variável com melhor ajuste para a distribuição normal.
